行　政　法　院　判　決　　　　　　　　　　　　　八十八年度判字第三七六四號
　　原　　　告　甲○○
　　訴訟代理人　乙○○
　　被　　　告　經濟部智慧財產局（承受原經濟部中央標準局業務）
右當事人間因新型專利異議事件，原告不服行政院中華民國八十七年九月十一日台八
十七訴字第四四六六五號再訴願決定，提起行政訴訟。本院判決如左︰
　　主  文
原告之訴駁回。
　　事  實
本件關係人許黎泰於八十四年七月五日以其「奶瓶吸管之改良構造」係由盤蓋、盤套
及吸管等主要元件所組成。盤蓋下端設供吸管套置之銜接管，外環緣底面設具透氣孔
之溝槽；軟質矽膠製之盤套可供盤蓋套製，中央具孔供銜接管穿置，盤套外緣上端向
外翻設凸唇，盤套對應於盤蓋之溝槽處設透氣孔；吸管於盤蓋與盤套相套合後，與凸
出於盤套下端之銜接管相套接等情，向原經濟部中央標準局申請新型專利，經該局編
為第00000000號審查、再審查，准予專利。公告期間，原告以上開申請係既
有之技術或知識，未能增進功效，有違專利法第九十八條第一項第一款、第二款及第
二項規定云云，檢附第0000000號「奶瓶及水壼用之吸管」新型專利案（以下
稱引證一）說明書影本、奶瓶實物（以下稱引證二），對之提起異議。案經原經濟部
中央標準局審查，為「本案異議不成立。」之審定，發給八十六年九月八日台專（
判）○二○二七字第一三五四四八號專利異議審定書。原告不服，申經提起訴願、再
訴願均遭駁回，遂向本院提起行政訴訟。茲摘兩造訴辯意旨如次：
原告起訴意旨略謂︰(一)再訴願決定認定許黎泰於八十四年七月五日以「奶瓶吸管之改
良構造」係由盤蓋、盤套及吸管等元件所組成。惟上開元件早於六十五年四月十七日
即獲准專利，當時名稱為中通塞頭、中通垂頭，目前仍在使用中。茲被異議人儘將中
通塞頭名稱改為盤蓋，中通垂頭改為吸管，再加上一軟質盤套，並未增進任何效用，
僅徒增成本而已，實不應獲得專利。(二)原告販賣引證案之專利奶瓶，已二十年，並無
消費者抱怨奶瓶有滲漏之情形。以目前國內之技術而言，滲漏之情況亦不可能發生，
此由市場中鮮奶之包裝，即可得知。故被異議人所提出之軟質盤套，並無必要。(三)被
異議案第二、四圖，與引證案完全相同，再訴願決定謂專利範圍不包括中通塞頭、中
通垂頭與事實尚有出入。原經濟部中央標準局准其取得新型專利，違反專利法第九十
八條第一項第一、二款及第二項之規定，訴願及再訴願決定亦予維持，於法均有未合
，故請撤銷原處分及一再訴願決定。
被告答辯意旨略謂︰(一)、本案與引證案之結構並不相同，原告至少同意本案較引證案
多「加上一軟質盤套」。又，引證案之中通塞頭結構與本案之盤蓋不同，本案之盤套
加一吸管亦不等於引證案之中通垂頭，是以本案具有新穎性。(二)、按軟質物件與硬質
物件之接合確實較二硬質物件之接合為緊密，此為不爭的事實。若更換或附加一軟質
物件使得接合更緊密，與以二硬質物件需以更精密、誤差更小之零件生產技術達到接
合較密之效果相較，前者所需成本較少而產業上之利用價值較高。何況本案並非單純
由引證案加附一軟質盤套元件，兩者結構不同（甚至本案欲改良之習知奶瓶都與引證
案有相當的結構差異，參閱本案說明書之創作說明(1)頁）(三)、本案於申請專利範圍未
載述之吸管結構(3)（包括吸管及其下之重垂）並非本案之創新所在，亦不包括在權利
範圍之內，本案已將之列為習知結構（參閱本案說明書之創作說明(1)頁第２段及第一
圖），是以起訴理由係有誤解。故本案並非如原告所謂係由引證案之各部分結構更
改名稱再加一軟質盤套而得，因其與引證案之結構不同，且本案所獨創之具凸唇的軟
質盤套可使奶瓶之瓶口處得到緊密的蓋合，另有上下氣孔對應及盤蓋底面之凸條（13
A ）等之透氣設計，使吸食得以順暢，具功效之增進，應准予專利無誤。本案原告之
訴無理由，故請求駁回原告之訴。
　　理  由
按稱新型者，謂對物品之形狀、構造或裝置之創作或改良，為專利法第九十七條所規
定。又公告中之新型，任何人認有違反專利法第九十七條至第九十九條規定而向專利
專責機關提起異議者，依同法第一○二條第一項規定，除應具備異議書外，並應附具
證明文件，從而有無違反專利法規定之情事，依法應由異議人附具證據，以供調查。
本件關係人許黎泰於八十四年七月五日以其「奶瓶吸管之改良構造」係由盤蓋、盤套
及吸管等主要元件所組成，向原經濟部中央標準局申請新型專利，經該局暫准之，並
編為第00000000號（下稱系爭案）。原告以其違反專利法第九十八條第一項
第一、二款及第二項之規定為由，提起異議，並以六十八年十月一日公告之第000
0000號新型專利及習用奶瓶實物為證，經原經濟部中央標準局為異議不成立之審
定，原告相繼提起一再訴願，並向本院起訴略稱：被異議人僅將引證案中之中通塞頭
、中通垂頭之名稱更改，再加上一軟質盤套，並未增進任何效用，僅徒增成本而已，
實不應獲得專利；原告販賣引證案之奶瓶已二十年，並無消費者抱怨有滲漏之情形，
以國內之技術，舉市場上販賣之鮮奶為例，亦無滲漏情形存在；被異議案所提出之第
二、四圖，與引證案完全相同，在訴願決定認該部份非專利範圍，與事實尚有出入等
語。經查，本件於訴願程序中，訴願決定機關經濟部為求慎重，將訴願書及相關證卷
資料委請台灣手工業推廣中心鑑定之結果認為：系爭案包括一盤蓋(1)、盤套(2)及吸管
(3)等元件組成；其中，該盤蓋之下端設有一可供吸管套置之銜接管，而外環緣底面
設有具透氣孔之槽溝；軟質矽膠製成之盤套可供盤蓋套置，其中央設有可供盤蓋
下端之銜接管穿置之孔，盤套外緣上端則向外翻設有一凸唇，且盤套對應於盤蓋
之溝槽處亦設有透氣孔；吸管在盤蓋與盤套相互套置組合後，可與凸出於盤套下端
之銜接管相互套接。而引證案則係於一軟吸管上端管口套裝一中通塞頭，藉該中通塞
頭直接塞通奶嘴下緣口，於軟吸管下端口套接一中通垂頭，令使用者能隨奶瓶擺持角
度方位吮吸瓶內之容物者。比較兩案異同可知，引證案說明書及圖示均未揭示有如系
爭案可供盤蓋套置之軟質盤套結構；且以防漏效果而言，系爭案軟質盤套具外翻凸唇
之構造亦較習知僅具盤蓋之奶瓶為佳，難謂不具功效增進。至原告於訴願階段始附之
奶瓶實物，與引證案專利說明書及圖示一、五、六中，該上端中通塞頭及奶嘴之形狀
、組裝方式均有不同，且其盤蓋上亦無通氣孔，難認為引證案之實物，與引證案不具
補強關係，應屬新證據，非本件異議事件所應審究。是以，系爭案與引證案之構造並
不相同，有台灣手工業推廣中心八十七年五月二十九日實專字第一五三二號函附卷可
稽。系爭案申請專利範圍依其專利說明書之記載，亦未包括引證案之中通塞頭、中通
垂頭等元件，而其防漏功效復較引證案為佳，原經濟部中央標準局准其專利之聲請，
並無違誤，其就原告之異議為不成立之審定，訴願及再訴願遞予維持，亦均無不合。
原告之訴為無理由，應予駁回。
據上論結，本件原告之訴為無理由，爰依行政訴訟法第二十六條後段，判決如主文。
中    華    民    國     八十八      年      十      月     二十八      日
                    行 政 法 院 第 三 庭
                                審 判 長 評  事      曾  隆  興
                                         評  事      蔡  進  田
                                         評  事      鄭  淑  貞
                                         評  事      徐  瑞  晃
                                         評  事      張  瓊  文
右  正  本  證  明  與  原  本  無  異
                                         法院書記官  賀  瑞  鸞
中    華    民    國     八十八      年      十      月     二十八      日
